【裁判字號】    89,判,2987
【裁判日期】    891026
【裁判案由】    營業稅
【裁判全文】
最  高  行  政  法  院  判  決                  八十九年度判字第二九八七號
    原      告  甲○○
    被      告  高雄市稅捐稽徵處
    代  表  人  洪東煒
右當事人間因營業稅事件，原告不服財政部中華民國八十八年九月一日台財訴第00
0000000號再訴願決定，提起行政訴訟，本院判決如左：
    主  文
原告之訴駁回。
訴訟費用由原告負擔。
    事  實
緣原告未依法辦理營業登記，於民國八十六年一至五月間陸續銷售廢鐵予士翔金屬有
限公司，銷售額共計新臺幣（下同）三、二六○、五五五元，案經財政部高雄市國稅
局將上開公司申報原告之個人一時貿易申報資料通報被告查核，雖經被告所屬前鎮分
處函請原告於八十六年十一月二十一日到處備詢，惟原告拒未接受辦理，嗣經被告審
理結果，除依稅捐稽徵法第四十六條第二項規定，裁處原告一、○○○元罰鍰外，另
依照查得之課稅資料及收據，乃按營業稅法第五十一條第一款規定，核定補徵營業稅
一六三、○二八元及裁處三倍罰鍰四八九、○○○元（計至百位），原告就補徵營業
稅及違反營業稅法科處罰鍰部分表示不服，申請復查未獲變更，提起訴願、再訴願，
亦遞遭決定駁回，遂提起行政訴訟。茲摘兩造訴辯意旨如次：
原告起訴意旨略謂：一、原告原為在高雄市以出售肉粽為生，但因謀生不易，乃到台
北並經朋友幫忙，將其所有之小貨車一輛無條件，借原告使用，原告乃以此小貨車作
運輸工具，在台北縣市沿街收購廢棄物。財政部訴願決定書理由壹第二點認為「．．
．蓋依再訴願人所銷售貨物，廢鐵之性質及銷售額而論，斷無沿街收購甚且肩挑負販
之可能．．．」故不符合原告所主張之原告係依財政部八十年七月十六日台財稅第八
○○七○五三○號函釋（四）之規定。原告初到台北，並沒有任何固定之收購廢鐵對
象，故夫妻二人每日工作十幾小時在台北縣市大街小巷奔波，並比其他的廢鐵回收的
拾荒者等以較高價格向社區、民眾、工地收購，為了維持生活，故必須回收量增加，
以補比他人更低之價差，而且廢鐵量重，故平均每日二萬餘元之廢鐵銷售收入，每天
廢鐵回收量僅為六噸。故原告夫妻以小貨車沿街收購是不爭之事實，被告如何可以以
臆測來論定售與士翔金屬有限公司約二萬元左右而推論原告非為沿街收購；因此不符
合八十年七月十六日台財稅第八○○七○五三○號函釋四之規定。依鈞院三十九年度
判字第二號判例「行政官署對人民有所處罰，必須確實證明其違法之事實，倘不能確
實證明違法事實之存在，其處罰即不能認為合法。」二、原告除了依財政部八十年七
月十六日台財稅第八○○七○五三○號函釋（四）之規定，開立收據，並依規定完納
印花稅外，士翔金屬有限公司又依前函釋（三）向國稅局申報原告之個人一時貿易所
得，原告所受教育不多，對複雜的稅法更是不懂，財政部八十年七月十六日之函釋說
明對於營業人收購廢棄物支付價款者，應依的規定共列出五種辦法，是其中任何一種
辦法皆可以，還是必須數種辦法兼遵守，本案原告已依（三）（四）項規定辦理，還
要被補罰稅，原告淺薄的知識實在不解。三、原告原可參加臺灣省廢棄物運銷合作社
或臺灣省高屏廢棄物運銷合作社為社員，所收廢鐵委託合作社共同運銷，則原告沒有
固定場所無法辦理營業登記，申請發票的問題就可解決，因為合作社代為開立發票，
且社員免辦營業登記。但該二社在八十五年間都被調查局以逃漏稅移送法院，雖然結
果高屏合作社已不起訴處分，但是已經停業。臺灣省廢棄物運銷合作社又被起訴，財
政部就該起訴案已行文臺北地方法院說明，故原告無法辦理營業登記，而參加合作社
是最佳方式又被調查單位阻斷，乃採用開立收據完納印花稅，再由買受人代報個人一
時貿易所得，繳納個人綜合所得稅，完全依法辦理，完全沒有逃漏稅。原告在八十八
年六月五日經濟日報十一版上看到一則鈞院判決之新聞：「行政法院在八十八年第一
八九二號判決中不同意國稅局之講法，因為按財政部的規定為廢棄物的回收多係透過
個人收集後，再逐層集中交付再生工廠，產業性質與一般買賣不同，宜歸課綜合所得
稅。」，不知是否也可適用在原告身上。四、又原告之買受人士翔金屬有限公司也因
廢合社案被處分，但已撤銷原處分，故如廢合社案不是因調查局之調查而停業，原告
所出售之廢鐵，則可透過參加廢合社共同運銷，今日也不會有此案發生。懇切的希望
貴院體恤民情，情理法兼顧，回收業是一個特殊的行業，收入非常微薄，工作也非常
辛苦，原告完全沒有逃漏稅，買受人士翔金屬有限公司也完全沒有逃漏稅，加值型營
業稅的精神何在，為何財政部次長顏慶章講的稅務執法人員的執法方式又不同。五、
懇請貴院判決原告撤銷原處分並免補罰營業稅為禱，用保原告之合法權益，實感德便
等語。
被告答辯意旨略謂：一、原告未依法辦理營業登記，於八十六年一至五月間陸續銷售
廢鐵予士翔金屬有限公司，銷售額共計三、二六○、五五五元，案經財政部高雄市國
稅局通報上開公司申報原告之個人一時貿易申報資料予被告查核，雖經被告所屬前鎮
分處函請原告於八十六年十一月二十一日到處備詢，惟原告拒未接受辦理，嗣經被告
審理結果，除依稅捐稽徵法第四十六條第二項規定，裁處原告一、○○○元罰鍰外，
另依照查得之課稅資料及收據，乃按營業稅法第五十一條第一款規定，核定補徵營業
稅一六三、○二八元及裁處三倍罰鍰四八九、○○○元（計至百位），於法並無不合
。二、財政部八十年七月十七日台財稅第八○一二五一五三六號函釋「個人一時貿易
資料申報書表」僅限於營利事業依法免辦營業登記，且非經常買賣商品之個人購買商
品者使用。本件原告於八十六年一至五月之五個月期間銷售廢鐵重量高達九七三、九
一○公斤，銷售額達三、二六○、五五五元，亦非以肩挑負販沿街叫賣方式銷售，是
以原告銷售廢鐵非屬營業稅法第八條免徵營業稅範圍，及同法第二十九條所規定之免
辦營業登記對象，已然明顯。況一時貿易之盈餘，依所得稅法施行細則第十二條規定
，係指「非營利事業組織」之個人買賣商品而取得之盈餘。而所謂一時貿易，則係指
個人偶而為之，非經常以營利為目的之交易行為而言。本件原告除於上開期間多次與
士翔金屬有限公司有交易往來，亦曾於八十五年四至七月間銷售廢鐵三五二、○○○
元予該公司，並經查獲核定補稅處罰在案，交易資料頻繁，益增已非屬「非經常買賣
商品之個人」範疇，自當依法辦理營業登記並報繳營業稅。次按財政部八十年七月十
六日台財稅第八○○七○五三○四號函釋規定「如係自行沿街收購或向肩挑負販收購
者，應取得敘明出售人姓名、地址、身分證統一編號、品名、單價、數量、金額及年
月日並經簽名蓋章之普通收據。」本件據原告訴稱，係由其在台北縣市沿街收購廢鐵
，再運送至汐止售與士翔金屬有限公司，則原告既非以肩挑負販沿街叫賣方式銷售其
廢鐵，與上開財政部函釋情形有別，並不以開立普通收據為已足。三、我國現行加值
型營業稅，係就各個銷售階段之加值額分別予以課稅之多階段銷售稅，各銷售階段之
營業人皆為營業稅之納稅義務人，故士翔金屬有限公司所有進貨，是否於銷貨時皆依
規定開出銷貨發票，並完納營業稅，並不影響本件營業人即原告補徵營業稅之義務。
又廢棄物之回收，因及買賣交易，每一階段均應依法課徵營業稅。於再生工廠向拾
荒者收購廢棄物時，因拾荒者回收之廢棄物相當零散，故為社員辦理廢棄物共同運銷
作業並協助解決開立銷售憑證等問題之廢棄物運銷合作社乃因應而生。透過合作社為
社員辦理廢棄物共同運銷，並代社員開立銷售憑證予再生工廠，以申報營業成本及扣
抵銷項稅額，原告並非合作社之社員，自不應援引比照免辦營業登記及課徵綜合所得
稅。四、綜上所述，本案違章事實殊堪認定，被告據以補稅裁罰，認事用法並無違誤
，是其提起行政訴訟顯無理由，請依法予以駁回，以維稅制等語。
    理  由
按「在中華民國境內銷售貨物或勞務及進口貨物，均應依本法規定課徵營業稅。」、
「有左列情形之一者，為營業人：一、以營利為目的之公營、私營或公私合營之事業
。」、「營業人之總機構及其他固定營業場所，應於開始營業前，分別向主管稽徵機
關申請營業登記。」、「營業人有左列情形之一者，主管稽徵機關得依照查得之資料
，核定其銷售額及應納稅額並補徵之：一、．．．三、未辦妥營業登記，即行開始營
業，．．．而未依規定申報銷售額者。」及「納稅義務人有左列情形之一者，除追繳
稅款外，按所漏稅額處一倍至十倍罰鍰，並得停止其營業：一、未依規定申請營業登
記而營業者。」分別為營業稅法第一條、第六條、第二十八條、第四十三條第一項第
三款及第五十一條第一項第一款所明定。查，本件原告未依法辦理營業登記，於八十
六年一至五月間，陸續銷售廢鐵予士翔金屬有限公司，銷售額共計三、二六○、五五
五元，案經財政部高雄市國稅局將上開公司申報原告之個人一時貿易申報資料，通報
被告查核，雖經被告所屬前鎮分處函請原告於八十六年十一月二十一日到處備詢，惟
原告拒未接受辦理，嗣經被告審理結果，除依稅捐稽徵法第四十六條第二項規定，裁
處原告一、○○○元罰鍰外，另依照查得之課稅資料及收據，乃按營業稅法第五十一
條第一款規定，核定補徵營業稅一六三、○二八元及裁處三倍罰鍰四八九、○○○元
（計至百位），原告就補徵營業稅及違反營業稅法科處罰鍰部分表示不服，循序提起
行政訴訟，主張：原告初到台北並沒有任何固定之收購廢鐵對象，故夫妻二人每日工
作十幾小時在台北縣市大街小巷奔波，並比其他的廢鐵回收的拾荒者等以較高價格向
社區、民眾、工地收購，將之轉售予士翔金屬有限公司，被告如何可以以臆測，來論
定售予該公司平均每日約二萬元左右收入，而推論原告非為沿街收購。原告除依財政
部八十年七月十六日台財稅第八○○七○五三○四號函釋（四）之規定開立收據並依
規定完納印花稅外，士翔金屬有限公司又依前函釋（三）向國稅局申報原告之個人一
時貿易所得，原告因無法辦理營業登記而參加合作社，是最佳報稅方式又被調查單位
阻斷，乃採用開立收據完納印花稅，再由買受人代報個人一時貿易所得，繳納個人綜
合所得稅，完全依法辦理，完全沒有逃漏稅。參照鈞院八十八年度判字第一九八二號
判決意旨，被告自不得再課原告營業稅及就違反營業稅法科處罰鍰云云。經查，財政
部八十年七月十七日台財稅第八○一二五一五三六號函釋：「個人一時貿易資料申報
書表」僅限於營利事業向依法免辦營業登記，且非經常買賣商品之個人購買商品者使
用。況一時貿易之盈餘，依所得稅法施行法第十二條規定，係指「非營利事業組織」
之個人買賣商品而取得之盈餘，而所謂一時貿易則係指個人偶而為之，非經常以營利
為目的之交易行為而言。本件原告銷售廢鐵非屬營業稅法第八條免徵營業稅範圍，及
同法第二十九條所規定之免辦營業登記對象，且原告於八十六年一至五月間多次與士
翔金屬有限公司有交易往來，亦徵已非屬「非經常買賣商品之個人」範疇，自當依法
辦理營業登記並報繳營業稅，是原告縱已申報「一時貿易所得」並繳納綜合所得稅，
亦不能免除因未辦營業登記之營業稅處罰。惟俟本案確定時，再另行通報國稅局就其
申報一時貿易所得辦理更正。又查原告辯稱其原依財政部八十年七月十六日台財稅第
八○○七○五三○四號函釋（四）規定「如係自行沿街收購或向肩挑負販收購者，應
取得敘明出售人姓名、地址、身分證統一編號、品名、單價、數量、金額及年月日並
經簽名蓋章之普通收據。」開立收據交與士翔金屬有限公司乙節。蓋依原告所銷售貨
物，廢鐵之性質及銷售額，即八十六年一至五月銷售廢鐵收入為三、二六○、五五五
元，平均每月六十餘萬元（即每日二萬餘元）；況原告亦曾於八十五年四至七月間銷
售廢鐵三五二、○○○元予士翔金屬有限公司，亦經被告核定補稅處罰確定在案，有
上開資料附原處分卷可稽，依此客觀事實而論，斷非原告夫妻兩人沿街收購之肩挑負
販所可能達成，被告據以認定原告與上開財政部函釋情形有別，絕非臆測之詞，則原
告自不以開立普通收據為已足，其提出之收據縱為真實，亦無從為有利原告之認定。
又我國現行加值型營業稅，係就各個銷售階段之加值額，分別予以課稅之多階段銷售
稅，各銷售階段之營業人皆為營業稅之納稅義務人，故士翔金屬有限公司所有進貨，
是否於銷貨時皆依規定開出銷貨發票，並完納營業稅，並不影響本件營業人即原告補
徵營業稅之義務，本件並無重覆課稅之問題。另本院八十八年度判字第一九八二號判
決之見解，係及廢棄物運銷合作社社員出售廢棄物予再生工廠，應如何繳交稅款之
問題，與本件案情有別，且該判決並非判例，無拘束本案審理之效力。綜上所述，本
件原告主張，核無足採。揆諸首揭說明，本件被告核定原告補徵營業稅一六三、○二
八元，及裁處三倍罰鍰四八九、○○○元之處分，核無違誤，一再訴願決定遞予維持
，亦無不合，原告猶執前詞，聲明撤銷，為無理由，應予駁回。
據上論結，本件原告之訴為無理由，爰依行政訴訟法施行法第二條、行政訴訟法第九
十八條第三項前段，判決如主文。
中    華    民    國     八十九      年      十      月     二十六      日
                    最 高 行 政 法 院  第 五 庭
                                審 判 長 法  官      廖  政  雄
                                         法  官      廖  宏  明
                                         法  官      趙  永  康
                                         法  官      林  清  祥
                                         法  官      姜  仁  脩
右  正  本  證  明  與  原  本  無  異
                                         法院書記官  張  惠  美
中    華    民    國     八十九      年      十      月     二十七      日


司法院資訊處製作；財團法人民間司法改革基金會備份。
